臺北高等行政法院判決　　　　　　　　　　　　　　九十二年度訴字第一九九八號
　　　　　　　　　　　　　　　.
　　原　　　告　漢和商事股份有限公司
　　代　表　人　甲○○
　　訴訟代理人　楊山池律師
　　被　　　告　財政部臺北市國稅局
　　代　表　人　張盛和（局長）
　　訴訟代理人　乙○○
　　　　　　　　丙○○
　　　　　　　　丁○○
右當事人間因營業稅事件，原告不服財政部中華民國九十二年四月十七日台財訴字第
○九○○○七四六五八號訴願決定，提起行政訴訟。本院判決如左：
    主  文
訴願決定及原處分關於罰鍰金額超過新台幣柒拾捌萬零貳佰元部分均撤銷。
原告其餘之訴駁回。
訴訟費用由原告負擔。
    事  實
甲、事實概要：
    緣原處分機關查獲原告於民國（以下同）八十九年五月一日銷售紙板反摺黏著機
    ，金額計新臺幣（以下同）七、八○二、六六七元 (不含稅），涉嫌短漏開統一
    發票並漏報銷售額，逃漏營業稅計三九○、一三○元，經審理違章成立，乃核定
    補徵營業稅三九○、一三三元 (原告已於九十年二月六日補繳），並按所漏稅額
    處三倍之罰鍰計一、一七○、三○○元 (計至百元止），原告不服，申請復查，
    未獲變更，提起訴願，亦遭決定駁回，遂向本院提起本件行政訴訟。並自九十二
    年一月一日起，由被告承受臺北市稅捐稽徵處有關營業稅業務。
乙、兩造聲明：
　一、原告聲明：訴願決定、復查決定及原處分均撤銷。
  二、被告聲明：（一）原罰鍰處分金額超過七八○、二○○元部分撤銷。
                （二）原告其餘之訴駁回。
丙、兩造之爭點：原告主張其僅為居間，僅需就佣金申報營業稅，是否有理由？
原告主張：
一、按「營業人銷售貨物或勞務，應依本法營業人開立銷售憑證時限表規定之時限，
    開立統一發票交付買受人」。及「營業人有左列情形之一者，主管稽徵機關得依
    照查得之資料，核定其銷售額及應納稅額並補徵之：一、‧‧‧四、短報、漏報
    銷售額者。」固分別為行為時營業稅法（以下簡稱營業稅法）第三十二條第一項
    及第四十三條第一項第四款所明定。但「有關國內營業人（甲）接受另一營業人
    （乙）訂貨，轉向國外廠商（丙）訂貨並直接以乙營業人名義報關進口之交易型
    態，如丙於交貨時所開立之商業發票與提貨單等交易資料，皆以乙為抬頭，而甲
    不負貨物瑕疵擔保責任者，則係屬乙進口貨物之行為，尚非屬甲銷售貨物之行為
    ，故甲應就收取之佣金或手續費收入，按其取得來源，開立以丙為抬頭之二聯式
    統一發票或以乙為抬頭之三聯式統一發票，依百分之五稅率課徵營業稅。」亦有
    財政部八十九年度三月二十二日台財稅第０八八０四五０五九三號函釋在案。
二、本件復查決定及訴願決定維持原處分理由略以「第查基於實質課稅原則，國內營
    業人（甲）接受另一營業人（乙）訂貨，轉向國外商（丙）訂貨，並直接以乙營
    業人名義報關進口之交易型態，仍應依交易所涉法律關係及交易主體間之權利義
    務關係，核實開立統一發票；從而本件原處分機關以訴願人（即原告）接受文勝
    公司訂貨，轉向日本廠商訂貨，雖以文勝公司名義報關進口，惟經審酌訴願人與
    文勝公司及日商簽定之買賣合約，訴願人須負貨物瑕疵擔保責任等情，應認屬訴
    願人之銷貨行為，乃核定補徵營業稅三九０、一三三元，並無不妥」。上開維持
    原處分之理由旨在於原告應負「貨物瑕疵擔保責任」故認為原告應負系爭機器之
    出賣人報繳營業稅義務。惟查：
  (一)按營業稅法第二條第二款及施行細則第三條分別規定「營業稅之納稅義務人如左
    ：二、進口貨物之收貨人或持有人」「本法第二條第二款所稱進口貨物之收貨人
    ，指提貨單或進口艙單記載之收貨人。所稱進口貨物之持有人，指持有進口應稅
    貨物之人」，本案系爭機器乃文勝公司辦理進口提貨，並且持有使用，依上開規
    定，文勝公司乃系爭進口機器營業稅之納稅義務人，又全部進口資料及商業發票
    、提單等；均以文勝公司為抬頭，屬該公司所有，原告亦無從為營業稅之報繳。
  (二)本案系爭機器之交易型態與上開財政部八十九年三月二十二日台財稅字第０八八
    ０四五０五九三號函所規定之三角貿易要件相符，換言之，原告僅須就收取之佣
    金收入開立發票即可，至所謂「貨物瑕疵擔保責任」乙節，按：
    1.上開函釋所謂「貨物瑕疵擔保責任」應指民法第三百五十四條規定「物之出賣
      人，對於買受人應擔保其物依第三百七十三條之規定危險移轉於買受人時，無
      滅失或減少其價值之瑕疵，亦無滅失或減少其通常效用或契約預定效用之瑕疵
      」，此亦即民法就物之「出賣人」應負物之瑕疵擔保責任所為之規定及其定義
      。本案原告與文勝公司間之合約書雖載有「壹年免費保固」，但此項保固之約
      定，乃屬維修服務，有承攬之性質，顯然與上開物之瑕疵擔保性質不同，被告
      混淆二者之法律關係，作成本件補稅處分，應有法令適用之錯誤。
    2.況且，該項約定乃屬文勝公司對於訂約事項之要求，即文勝公司就購買系爭機
      器之相關條件，如價金、交付日期、保固期間等相關事項透過原告向出售系爭
      機器之東京製紙株式會社表達，此正符合民法第五百六十七條第一項前段「居
      間人關於訂約事項，應就其所知據實報告於各當事人」之規定。
    3.文勝公司向原告訂貨日期為八十九年一月十九日，而原告轉而向東京製紙株式
      會社訂貨日期則為同年二十五日適足以說明原告係將文勝公司之購買條件轉述
      予東京製紙株式會社即為報告訂約之機會及內容，其後則由東京製紙株式會社
      與文勝公司相互直接履行契約內容，原告實質上僅居於仲介（居間）之地位。
    4.本案交易內容之履行，除文勝公司直接匯款給東京製紙株式會社，而東京製紙
      株式會社亦直接以文勝公司為系爭機器之進口人，無論商業發票或提單，皆以
      文勝公司為抬頭外，因系爭機器（紙板反摺黏著機）乃為數個各別機器（如變
      頻器、乾式幫浦、馬達等）組裝而成，因此需要日方之技術人員到文勝公司進
      行機器組裝，而有關日方人員來台之接待（按機器於五月九日報關－參原證一
      ，日方技術人員於次日來台停留三天）等支出均由文勝公司負責，洵證系爭機
      器之買賣雙方確實存在於文勝公司與東京製紙株式會社。
    5.又系爭機器係由各個不同機器組裝而成，而各個機器因使用上之不同亦有各別
      之保固期間，或以買入時起算，或以使用開始起算，或以機器之製造日期起算
      保固期間，不一而足，由此益證被告認定原告以出賣人責任而負有提供壹年免
      費保固之義務，確實簡化本案系爭機器在保固上之意義，而由上開東京製紙株
      式會社提供之各該機器之保固期間，亦足以說明實際上之保固約定，乃存在於
      文勝公司與東京製紙株式會社間。
    6.綜上所述，本案交易型態與財政部首揭函釋規定相符，原告僅就佣金收入開立
      發票即合於規定，尚無就買賣標的物（系爭機器）價金開立發票並報繳營業稅
      之義務。
三、按「稱居間者，謂當事人約定，一方為他方報告訂約之機會，或為訂約之媒介，
    他方給付報酬之契約」、「居間人關於訂約事項，應就其所知，據實報告於各當
    事人」、「居間人，以契約因其報告或媒介而成立者為限，得請求報酬」民法第
    五百六十五條、五百六十七條第一項前段及第五百六十八條第一項分別定有明文
    。本案系爭機器之交易過程，原告除報告訂約之機會及內容外，舉凡實質交易內
    容如款項之匯出、機器之進口、安裝、維修均由文文勝公司與日商實質接洽、履
    行，原告行為顯合於首揭法律規定，即為「居間」之法律行為。
四、次按，「解釋意思表示，應探求當事人之真意，不得拘泥於所用之辭句」民法
      第九十八條定有明文；又「行政機關就該管行政程序，應於當事人有利及不利
      之情形，一律注意」、「行政法院於撤銷訴訟，應依職權調查證據；」、「前
      條訴訟，當事人主張之事實，雖經他造自認，行政法院仍應調查其他必要之證
      據」復為行政程序法第九條及行政訴訟法第一百三十二條前段及第一百三十三
      條所規定，本案實質交易過程，即買賣之法律關係－價金之交付及財產權（機
      器）之移轉，均存在於文勝公司與日商間。至原証二、三之「訂購合約書」及
      「紙板反摺機契約書」，文義上固有買賣契約之形式，但就其內容及該交易之
      履行過程及結果，洵堪證明原告僅將文勝公司所希望之購買條件忠實反應予日
      方，並因該交易之完成而收取日方之報酬，準此，原告於本案系爭交易過程確
      為「居間」之法律關係，並因此促成日商與文勝公司完成系爭機器之買賣。
五、我國營業稅原則採加值型營業稅，依營業稅法第十五條第一項規定「營業人當期
    銷項稅額，扣減進項稅額後之餘額，為當期應納或溢付營業稅額」，依上開規定
    ，本案原告在進、銷間並無須負擔營業稅額，從而顯無漏報銷售額之動機。又有
    關本案罰鍰部分，依財政部九十三年三月二十九日台財字第０九三０四五一一三
    三號令頒修正之「稅務違章案件裁罰金額或倍數參考表」規定，本案倘涉有違章
    情事，罰鍰部數亦應依職權由原依所漏稅額三倍改處二倍罰鍰，併此說明。
被告主張：
一、按行為時營業稅法第三十二條第一項前段規定：「營業人銷售貨物或勞務，應依
    本法營業人開立銷售憑證時限表規定之時限，開立統一發票交付買受人。」同法
    第三十五條第一項規定：「營業人除本法另有規定外，不論有無銷售額，應以每
    二月為一期，於次期開始十五日內，填具規定格式之申報書，檢附退抵稅款及其
    他有關文件，向主管稽徵機關申報銷售額、應納或溢付營業稅額。其有應納營業
    稅額者，應先向公庫繳納後，檢同繳納收據一併申報。」同法第五十一條第三款
    規定：「納稅義務人，有左列情形之一者，除追繳稅款外，按所漏稅額處一倍至
    十倍罰鍰，並得停止其營業：三、短報、漏報銷售額者。」次按財政部八十九年
    三月二十二日台財稅第0000000000函釋：「有關國內營業人（甲）接
    受另一營業人（乙）訂貨，轉向國外廠商（丙）訂貨，並直接以乙營業人名義報
    關進口之交易型態，如丙於交貨時所開立之商業發票與提貨單等交易資料，皆以
    乙為抬頭，而甲不負貨物瑕庛擔保責任者，則係屬乙進口貨物之行為，尚非屬甲
    銷售貨物行為，故甲應就收取之佣金或手續費收入，按其取得來源，開立以丙為
    抬頭之二聯式統一發票或以乙為抬頭之三聯式統一發票，依百分之五稅率課徵營
    業稅。如甲係以自己之名義分別與乙、丙簽訂獨立買賣合約者（甲負貨物瑕疵擔
    保責任），則核屬甲之銷貨行為，甲應按進、銷貨之方式處理，按銷貨金額全額
    開立三聯式統一發票予乙。」
二、本件原告起訴理由略謂：本案系爭機器乃文勝公司辦理進口、提貨，依營業稅法
    第二條第二款及施行細則第三條規定，文勝公司乃係進口機器營業稅之納稅義務
    人；原告將文勝公司之購買條件轉述予東京製紙株式會社與文勝公司相互直接履
    行契約內容，原告實質上僅居於仲介（居間）之地位；本案交易型態與財政部八
    十九年度三月二十二日台財稅第0000000000號函釋前段規定：「有關
    國內營業人（甲）接受另一營業人（乙）訂貨，轉向國外廠商（丙）訂貨，並直
    接以乙營業人名義報關進口之交易型態，如丙於交貨時所開立之商業發票與提貨
    單等交易資料，皆以乙為抬頭，而甲不負貨物瑕庛擔保責任者，則係屬乙進口貨
    物之行為，尚非屬甲銷售貨物行為，故甲應就收取之佣金或手續費收入，按其取
    得來源，開立以丙為抬頭之二聯式統一發票或以乙為抬頭之三聯式之統一發票，
    依百分之五稅率課徵營業稅。」相符，原告僅就佣金收入開立統一發票即合於規
    定，尚無就買賣標的物（系爭機器）價金開立統一發票並報繳營業稅之義務。資
    為爭議。
三、卷查本件原告之違章事實，有原告與文勝企業股份有限公司（以下簡稱文勝公司
    ）八十九年一月十九日簽訂之合約書影本、原告與日商簽訂之合約書影本、文勝
    企業股份有限公司支付原告支票影本及原告之簽收單等附案可稽，違章事證明確
    ，洵堪認定。
四、基於實質課稅原則，國內營業人（甲）接受另一營業人（乙）訂貨，轉向國外廠
    商（丙）訂貨，並直接以乙營業人名義報關進口之交易型態，仍應依交易所涉法
    律關係及交易主體間之權利義務關係，核實開立統一發票；經查原告接受文勝公
    司訂貨，轉向日本廠商訂貨，雖直接以文勝公司名義報關進口（報關日期八十九
    年五月一日，銷售額日幣二八、○○○、○○○元），日商於交貨時所開立之商
    業發票與提貨單亦皆以文勝公司為抬頭，惟依原告與文勝公司及日商簽定買賣合
    約，原告負貨物瑕疵擔保責任，故而審認其交易符合財政部八十九年三月二十二
    日台財稅第0000000000號函釋後段規定：「如甲係以自己之名義分別
    與乙、丙簽訂獨立買賣合約者（甲負貨物瑕疵擔保責任），則核屬甲之銷貨行為
    ，甲應按進、銷貨之方式處理，按銷貨金額全額開立三聯式統一發票予乙。」，
    即本案顯屬原告之銷貨行為，原告自應依法於銷售時開立統一發票予買受人（文
    勝公司）並於次期合併申報繳納營業稅，原告所訴各節，顯係誤解函釋規定，不
    足採據，是原核定補徵稅額及罰鍰處分，揆諸上開法條及財政部函釋規定，並無
    不合，敬請續予維持。
五、有關本件原核定原告逃漏營業稅，除依法補徵所漏營業稅額計三九○、一三三元
    外，並按其所漏稅額處三倍罰鍰計一、一七○、三○○元（計至百元止）乙節，
    核屬有據。惟查，財政部九十三年三月二十九日台財字第○九三○四五一一三三
    號令頒修正之「稅務違章案件裁罰金額或倍數參考表」，有關營業人銷貨時未依
    法開立發票，且於申報當期銷售額時亦未列入申報。於裁罰處分核定前已補報補
    繳稅款及以書面或談話筆（紀）錄中承認違章者，改按所漏稅額處二倍之罰鍰。
    是本件原處三倍之罰鍰處分，應更正為二倍之罰鍰計七八○、二○○元（計至百
    元）。
理  由
一、按行為時營業稅法第三十二條第一項前段規定：「營業人銷售貨物或勞務，應依
    本法營業人開立銷售憑證時限表規定之時限，開立統一發票交付買受人。」同法
    第三十五條第一項規定：「營業人除本法另有規定外，不論有無銷售額，應以每
    二月為一期，於次期開始十五日內，填具規定格式之申報書，檢附退抵稅款及其
    他有關文件，向主管稽徵機關申報銷售額、應納或溢付營業稅額。其有應納營業
    稅額者，應先向公庫繳納後，檢同繳納收據一併申報。」同法第五十一條第三款
    規定：「納稅義務人，有左列情形之一者，除追繳稅款外，按所漏稅額處一倍至
    十倍罰鍰，並得停止其營業：三、短報、漏報銷售額者。」
二、本件原處分機關查獲原告於八十九年五月一日銷售紙板反摺黏著機，金額計七、
    八○二、六六七元 (不含稅），短漏開統一發票並漏報銷售額，逃漏營業稅計三
    九○、一三○元，經審理違章成立，乃核定補徵營業稅三九○、一三三元 (原告
    已於九十年二月六日補繳），並按所漏稅額處三倍之罰鍰計一、一七○、三○○
    元 (計至百元止），原告不服，主張如事實欄所載。本件所需審究者為原告主張
    其僅為居間，僅需就佣金申報營業稅，是否有理由？
三、經查，本件原告之銷售事實，有原告與文勝公司八十九年一月十九日簽訂之合約
    書影本、原告與日商簽訂之合約書影本、文勝公司支付原告支票影本及原告之簽
    收單等附案可稽，事證明確，洵堪認定。
四、原告雖主張略以本案系爭機器乃文勝公司辦理進口、提貨，依營業稅法第二條第
    二款及施行細則第三條規定，文勝公司乃係進口機器營業稅之納稅義務人；原告
    將文勝公司之購買條件轉述予東京製紙株式會社與文勝公司相互直接履行契約內
    容，原告實質上僅居於仲介（居間）之地位，符合財政部八十九年三月二十二日
    台財稅第0000000000函釋前段規定原告僅就佣金收入開立統一發票即
    合於規定，尚無就買賣標的物系爭機器價金開立統一發票並報繳營業稅之義務云
    云。經查，本件兩造所引財政部八十九年度三月二十二日台財稅第０八八０四五
    ０五九三號函釋，經查並未列入財政部九十年營業稅法令彙編，依財政部九十年
    一月五日台財稅第八九○四一七四○三號函規定「本部及各權責機關在民國八十
    九年十月三十一日前發布之營業稅、印花稅、證券交易稅、期貨交易稅有關釋示
    函令，凡未編入九十年版「營業稅、印花稅、證券交易稅、期貨交易稅法令彙編
    」者，自民國九十年二月十五日起，非經本部重行核定，一律不再援引適用。」
    ，應屬不得援引適用者。另查本件原處分機關於復查時曾函報上級機關核示，嗣
    經財政部以九十年九月二十日台財稅字第○九○○四五五七四六號函釋略以「：
    ．．查本部八十九年三月二十二日台財稅第0000000000號函未經本部
    稅制委員會蒐集列入研審營業稅法令彙編之資料，故未編入九十年版營業稅法令
    彙編，致類似案件尚無法援引適用。惟基於實質課稅原則，國內營業人（甲）接
    受另一營業人（乙）訂貨，轉向外廠商（丙）訂貨，並直接以乙營業人名義報關
    進口之交易型態，仍應依交易所涉法律關係及交易主體間之權利義務關係，核實
    開立發票．．」，是本件自應依交易所涉法律關係及交易主體間之權利義務關係
    ，作為原告是否為居間之認定依據。
五、按「稱居間者，謂當事人約定，一方為他方報告訂約之機會或為訂約之媒介，他
    方給付報酬之契約。」、「居間人就其媒介所成立之契約，無為當事人給付或受
    領給付之權。」民法第五六五條、第五七四條分別定有明文。經查，本件交易形
    式分別由原告與文勝公司簽訂訂購合約書及原告與日商簽訂契約書，為兩造所不
    爭執。雖本案系爭機器由文勝公司辦理進口、提貨，並且持有使用，文勝公司為
    系爭進口機器關稅之納稅義務人，又全部進口資料及商業發票、提單等，均以文
    勝公司為抬頭，屬該公司所有，部分貨款亦由文勝公司支付日商。但查，在原告
    與文勝公司之合約書，亦已約定由原告提供一年免費保固，原告所稱機器之安裝
    、保固均由日商為之，縱然屬實，惟在日商不為履行時，原告依合約仍應付債務
    不履行之責任，與居間僅就關於訂約事項，就其所知，據實報告於各當事人，於
    契約因其報告或媒介而成立得請求報酬，即使契約不能成立，亦僅未能獲得佣金
    ，並不介入買賣契約履行責任者，已有不同；再者，依原告於八十九年十二月十
    二日出具之說明書，敘明原告於八十九年三月二十九日要求文勝公司就貨款開立
    八十九年四月三十日到期之一百五十萬元支票作為押票，八十九年四月二十八日
    機器進口後，文勝公司依約以T／T支付日商日幣一千八百萬元，餘款因機器安裝
    不順利，文勝公司不願付尾款，原告於八十九年五月十五日要求文勝公司支付新
    台幣一、七二一、四一九元，文勝公司於八十九年五月十七日開立八十九年六月
    十八日到期支票各新台幣一、○六九、三○九元及六五二、一一○元，但文勝公
    司請求原告該支票僅作擔保，不要兌現，經雙方幾番溝通，文勝公司同意一、○
    六九、三○九元支票可以兌現，又因上開一百五十萬元及六五二、一一○元均已
    過期，文勝公司恐原告提出兌現，遂又換票，另開八十九年十二月三十一日到期
    二、一五二、一一○元支票一紙，並由原告於八十九年十二月七日代為墊付日商
    日幣九百三十萬元，由此過程觀之，足證原告就就其媒介所成立之契約，已為當
    事人給付或受領給付，與民法第五七四條規定居間之權利義務範圍不同，是則由
    本件交易所涉法律關係及交易主體間之權利義務關係觀之，原告主張為居間一節
    ，要無可採。
六、從而，本件原處分認定原告為出賣人，就其買賣價金七、八○二、六六七元 (不
    含稅），涉嫌短漏開統一發票並漏報銷售額，予以補稅處罰，本無違誤；惟依財
    政部九十三年三月二十九日台財字第○九三○四五一一三三號令頒修正之「稅務
    違章案件裁罰金額或倍數參考表」規定違反加值型及非加值型營業稅法第五十一
    條第三款短報或漏報銷售額中，有關營業人銷貨時未依法開立發票，且於申報當
    期銷售額時亦未列入申報，於裁罰處分核定前已補繳稅款及書面承認違章事實者
    ，改按所漏稅額處二倍罰鍰。按稅捐稽徵法第四十八條之三規定：「納稅義務人
    違反本法或稅法之規定，適用裁處時之法律。但裁處前之法律有利於納稅義務人
    者，適用最有利於納稅義務人之法律。」上開法條所稱之「裁處」，依修正理由
    說明，包括訴願、再訴願及行政訴訟之決定及判決。次按同法第四十九條規定：
    「滯納金、利息、滯報金、怠報金、短估金及罰鍰等，除本法另有規定者外，準
    用本法有關稅捐之規定。但第六條關於稅捐優先及第三十八條，關於加計利息之
    規定，對於罰鍰不在準用之列。」，本件應屬上開稅捐稽徵法第四十九條規定得
    準用同法有關稅捐規定之一種，且同法既非另有排除準用之規定，本件復無該條
    但書規定之情形，自得依該條規定準用同法第四十八條之三，於相關法律有變更
    時，適用最有利當事人之法律。本案原告業已於九十年二月六日補繳稅款並以書
    面承認違章事實，被告復已具狀認諾請求將原處罰鍰超過二倍部分由本院予以撤
    銷，該認諾之事項本屬被告裁量權之範圍，爰將訴願決定及原處分關於罰鍰部分
    超過七八○、二○○元部分均撤銷，原告其餘之訴為無理由，訴願決定予以維持
    ，亦無不合，原告該部分起訴意旨為無理由，應予駁回。
七、兩造其餘之主張陳述，核與上開結論不生影響，爰不予一一論述，附此敘明。
據上論結，本件原告之訴為部分有理由，部分無理由，爰依行政訴訟法第二百十八條
、民事訴訟法第三百八十五條第一項前段，行政訴訟法第一百零四條，民事訴訟法第
七十九條但書，判決如主文。
中　　華　　民　　國　　　九十三　　　年　　　　七　　　月　　二十八　　日
                  臺 北 高 等 行 政 法 院   第 五 庭
                                             審判長法官   張瓊文
                                                   法官   劉介中
                                                   法官   黃清光
右為正本係照原本作成。
如不服本判決，應於送達後二十日內，向本院提出上訴狀並表明上訴理由，如於本判
決宣示後送達前提起上訴者，應於判決送達後二十日內補提上訴理由書（須按他造人
數附繕本）。
中　　　華　　　民　　　國　　九十三　　年　　　七　　　月　　二十八　　日
            　　　　　　　　　　　　　　  　      書記官  楊子鋒
